臺灣高等法院刑事裁定
109年度抗字第231號
抗  告  人  臺灣桃園地方檢察署檢察官                    被      告  巫進德    男  00歲(民國00年00月00日生)


上列抗告人因聲請單獨宣告沒收案件，不服臺灣桃園地方法院中
華民國109 年1 月21日裁定（108 年度單聲沒字第169號），提
起抗告，本院裁定如下：
    主  文
抗告駁回。
    理  由
一、原裁定意旨略以：被告巫進德前因賭博案件，經檢察官以10
    7 年度偵緝字第1429號為緩起訴處分，緩起訴期間自107 年
    8 月7 日起至108 年8 月6 日止，期滿未經撤銷，依上開緩
    起訴處分書犯罪事實及所犯法條之記載，被告所犯係刑法第
    268 條前段、後段之意圖營利供給賭博場所罪及聚眾賭博罪
    ，未認被告併涉有刑法第266 條第1 項普通賭博罪。又本件
    雖扣得現金新臺幣（下同）8,820元，惟依被告、同案被告
    曾秀蓮、陳中央於偵查之供述，足認扣案之現金8,820 元應
    非聲請意旨所認「賭資」、「兌換籌碼之財物」，縱依卷內
    事證綜合判斷，認屬「抽頭金」，似亦屬同案被告陳中央所
    有，實乏證據證明為被告所有，與刑事訴訟法第259 條之1 
    規定得單獨聲請宣告沒收之要件不符。又當場賭博之器具與
    在賭檯或兌換籌碼處之財物，不問屬於犯人與否，應予沒收
    之規定，係規定於刑法第266 條第2 項，並非刑法賭博罪章
    之概括規定，故應僅於犯刑法第266 條第1 項之罪，始有適
    用，犯刑法第268 條之罪，即應回歸刑法總則第38條有關沒
    收之規定適用。前述扣案現金8,820 元依卷內事證綜合判斷
    ，尚難逕認屬「賭檯或兌換籌碼處之財物」，已乏依刑法第
    266 條第2 項之規定宣告沒收之依據，更遑論被告並未涉犯
    刑法第266 條第1 項普通賭博罪，顯無從依上開規定單獨聲
    請宣告沒收。綜上，聲請人聲請單獨宣告沒收扣案之現金8,
    820 元，經核於法未合，本件聲請為無理由，爰依刑事訴訟
    法第220條規定予以駁回等語。
二、抗告意旨略以：原裁定認被告並未涉刑法第266條第1項第1
    項普通賭博罪，無從依刑事訴訟法第259條之1、刑法第266
    條第2項規定單獨宣告沒收等情，固非無見。然查：
　㈠本件被告於偵查中供稱：伊是陳中央經營之金嗓歌友會會員
    ，因為會員都是一些老人家，會在榮民南路址打牌，伊就在
    那邊提供服務、倒茶水等。會員都是打麻將，贏的人會自己
    捐錢作為場之水電費，伊負責收取。「金嗓歌友會福利金收
    入支出明細表」上之「W」是伊，「T」是曾秀蓮。伊從105
    年7月開始在榮民南路址做義工，沒有支領薪水，收到的錢
    都是繳場所水電費等語；證人即賭客楊新財於警詢時證稱：
    渠等這桌會先自訂打完一圈由誰收清潔費，如果伊自摸就拿
    出50元給同桌指定的人收清潔費，清潔費交給現場管理員等
    語；證人即賭客忻玉英於警詢時證稱：渠等抽頭金每桌均不
    同，自摸就拿出20元等語，足認被告與同案被告曾秀蓮、陳
    中央係共同犯刑法第268條前段之意圖營利供給賭博場所、
    同條後段之意圖營利聚眾賭博罪，且在該處收取賭客自摸繳
    交之若干金額作為被告及同案被告經營賭場之犯罪所得，彼
    此具有犯意聯絡及行為分擔，有卷內會員博交將數月統計表
    、收入支出明細表3張及扣案現金8,820元可稽，且檢察官亦
    對被告以107年度偵緝字第1429號為緩起訴處分確定。是被
    告上開犯行經檢察官為緩起訴處分，扣案之上開款項確為被
    告共犯供給賭博場所、聚眾賭博之犯罪所得甚明。
　㈡又原裁定雖認縱依卷內事證綜合判斷，認屬抽頭金，似亦屬
    同案被告陳中央所有一情，認不得依刑事訴訟法第259條之1
    規定單獨宣告沒收。惟原審究係認定上開款項係同案被告陳
    中央與本件被告共同所有，抑或認究屬何人所有，又或係認
    被告未取得犯罪所得，依原裁定之文意尚有不明，無從知悉
    原審之認定為何。再縱原審認上開款項同屬同案被告陳中央
    及本案被告所有，究個別被告應負擔多少犯罪所得之沒收義
    務，依最高法院105年度台上字第1733號判決意旨，仍應屬
    事實審法院調查之義務，原審就上開款項逕認不得依刑事訴
    訟法第259條之1規定聲請單獨宣告沒收，認事用法已有未洽
    。上開款項既屬犯罪所得，本件被告應負擔多少犯罪所得沒
    收之義務，仍待事實審法院調查認定，原審未究明而駁回本
    件聲請，容有未洽。本件難認原裁定適法，請撤銷原裁定，
    另為適法妥當之裁定云云。
三、按違禁物或專科沒收之物得單獨宣告沒收；又檢察官依第25
    3 條或第253 條之1 為不起訴或緩起訴之處分者，對刑法第
    38條第2 項、第3 項之物及第38條之1 第1 項、第2 項之犯
    罪所得，得單獨聲請法院宣告沒收，刑事訴訟法第259 條之
    1 亦定有明文。又按共同正犯間之犯罪所得應就各人實際分
    受所得部分而為沒收；而犯罪工具物須屬被告所有，或被告
    有事實上之處分權時，始得在該被告罪刑項下併予諭知沒收
    ，至於非所有權人，又無共同處分權之共同正犯，自無庸在
    其罪刑項下諭知沒收（最高法院108年度台上字第3271號判
    決意旨參照）。
四、經查：
  ㈠本件被告因涉犯刑法第268條前段之意圖營利供給賭博場所同
    條後段之意圖營利聚眾賭博等罪，經檢察官以107年度偵緝
    字第1429號為緩起訴處分，並認定被告並未實際支領薪資並
    從中獲利一節，有上開緩起訴處分書在卷可參。依前開緩起
    訴處分書犯罪事實及所犯法條之記載，並未認定被告涉有刑
    法第266 條第1 項普通賭博罪，先予敘明。
　㈡查當場賭博之器具與在賭檯或兌換籌碼處之財物，不問屬於
    犯人與否，應予沒收之規定，係規定於刑法第266 條第2 項
    ，並非刑法賭博罪章之概括規定，是應僅於犯刑法第266 條
    第1 項之罪，始有適用。被告並未涉犯刑法第266 條第1 項
    普通賭博罪，就扣案之現金8,820 元，自無從依刑法第266 
    條第2 項之規定單獨聲請宣告沒收（最高法院84年度台非字
    第421號判決意旨參照）。
　㈢又被告於偵查中供稱：伊是同案被告陳中央經營之金嗓歌友
    會會員，會員會在榮民南路址打牌，伊在那邊做義工，提供
    服務、倒茶水等。會員打麻將，贏的人會自己捐錢，作為場
    所的水電費，伊會收取，收到的錢都是繳場所的水電費等語
    （見臺灣桃園地方檢察署107 年度偵緝字第1429號卷第22頁
    及背面）；同案被告曾秀蓮於偵查中供陳：榮民南路址是金
    嗓歌友會館主陳中央提供。賭博方式有分A 、B兩種玩法，A
    玩法贏的人一將結束會拿50元給伊。B 玩法一將結束後會給
    100 元。扣案現金3,000 元是伊自己的錢，2,500 元是會員
    託買百香果的錢，剩餘款項3,320 元才是抽頭金等語（見前
    揭偵查卷第244至245 頁、第298 頁背面）；同案被告陳中
    央於偵查時供稱：伊是榮民南路址的屋主及金嗓歌友會之實
    際負責人，巫進德、曾秀蓮會在會員打麻將時，收會員贊助
    的水電費，再將款項交給伊，伊拿去繳水電費等語（見前揭
    偵查卷第297 頁背面、第298 頁），參以金嗓歌友會福利金
    收入支出明細表上關於會員交付抽頭金數額之記載（見前揭
    偵查卷第166至169頁），實難認本件被告有實際支領薪資並
    從中獲利之情事，且就抽頭金之部分，應為同案被告陳中央
    所有，揆諸前開說明，自無從依刑事訴訟法第259 條之1 規
    定得單獨聲請宣告沒收。聲請人聲請單獨宣告沒收扣案之現
    金8,820 元，於法未合，應予駁回。原審裁定駁回，並無違
    誤。
  ㈣檢察官雖以：被告應負擔多少犯罪所得沒收之義務，仍待事
    實審法院調查認定，原審未究明而駁回本件聲請，難認適法
    云云，惟：
　⒈按單獨宣告沒收之聲請，檢察官應以書狀記載下列事項，提
    出於管轄法院為之：三、應沒收財產所由來之違法事實及證
    據並所涉法條；四、構成單獨宣告沒收理由之事實及證據，
    刑事訴訟法第455 條之35第3 款、第4 款定有明文。按聲請
    法院沒收人民財產，係對憲法所保障人民財產基本權之侵害
    ，性質上為國家對人民之刑事處分，因而刑事訴訟法第455 
    條之35第2 款至第4 款所定沒收之前提要件，應由檢察官舉
    證。例如：有關刑事違法事實存在，依同法第161 條第1 項
    規定，檢察官所提出之證據並應達於使法院產生確信之程度
    ，始足保障人民財產權免受國家違法、不當之侵害（刑事訴
    訟法第455 條第35修正理由參照）。
　⒉原審既已依檢察官舉證之證據為判斷，並敘明無從認定扣案
    之現金8,820 元為被告所有之理由，無從依刑事訴訟法第25
    9 條之1 之規定諭知沒收，原審駁回聲請人之聲請，自屬適
    法。抗告意旨所憑前詞，難謂有據，要屬無理由，應予駁回
    。
據上論斷，依刑事訴訟法第412 條，裁定如主文。
中　　華　　民　　國　　109 　年　　3 　　月　　5 　　日
                  刑事第二十一庭審判長法　官  許宗和
                                      法　官  黃惠敏
                                      法　官  章曉文
以上正本證明與原本無異。
不得再抗告。
                                      書記官  陳媖如
中　　華　　民　　國　　109 　年　　3 　　月　　9 　　日